ACORDAO-COMPLETO-2440430

ACÓRDÃO 3151/2020 ATA 45/2020 - PLENÁRIO

VISTOS, relatados e discutidos estes autos de Embargos de Declaração opostos pelo IRB-Brasil Resseguros S.A. (peça 68) em face dos itens 9.2, 9.2.1 e 9.2.2 do Acórdão 284/2020-TCU-Plenário, de relatoria do Ministro José Mucio Monteiro;
ACORDAM os Ministros do Tribunal de Contas da União, reunidos em Sessão Plenária, ante as razões expostas pelo Relator, em: 
9.1. com fundamento nos arts. 32, inciso II, e 34 da Lei 8.443/1992 (Lei Orgânica do TCU) combinado com o art. 287 do Regimento Interno desta Corte de Contas, conhecer dos embargos de declaração opostos pelo IRB-Brasil Resseguros S.A. contra o Acórdão 284/2020-TCU-Plenário, para, no mérito, negar-lhes provimento;
9.2. dar ciência deste acórdão, assim como do relatório e do voto que o fundamentarem, ao embargante e ao Ministério da Economia.

Embargos de declaração interposto contra acórdão que apreciou processo de consulta sobre alterações nos direitos conferidos à União por meio de ações de classe especial (Golden Share), por ocasião da desestatização de empresas estatais.

Ministério da Fazenda (extinto).

3. Interessados/Responsáveis:
3.1. Interessado: IRB-brasil Resseguros S.a. (33.376.989/0001-91).

13.1. Ministros presentes: José Mucio Monteiro (Presidente), Walton Alencar Rodrigues, Benjamin Zymler, Augusto Nardes, Aroldo Cedraz, Raimundo Carreiro (Relator), Ana Arraes, Bruno Dantas e Vital do Rêgo.
13.2. Ministros-Substitutos presentes: Augusto Sherman Cavalcanti, Marcos Bemquerer Costa, André Luís de Carvalho e Weder de Oliveira.

RAIMUNDO CARREIRO

Transcrevo, a seguir, o inteiro teor da instrução lavrada no âmbito da Semag, com a qual se manifestaram de acordo os seus dirigentes (peças 81-83) :
INTRODUÇÃO
Trata-se de embargos de declaração opostos pelo IRB-Brasil Resseguros S.A. (peça 68) contra os itens 9.2, 9.2.1 e 9.2.2 do Acórdão 284/2020-TCU-Plenário (peça 55) , de relatoria do E. Ministro José Mucio Monteiro, proferido na Sessão Ordinária de 12/2/2020.
1.1. No que se refere aos presentes embargos, a deliberação recorrida apresenta o seguinte teor:
ACORDAM os Ministros do Tribunal de Contas da União, reunidos em Sessão do Plenário, ante as razões expostas pelo revisor, em: [...]
9.2. nos termos do art. 1º, inciso XVII, da Lei 8.443/1992, c/c os arts. 1º, inciso XXV, do Regimento Interno do TCU, 99 e 100 da Resolução-TCU 259/2014, responder ao consulente que: 
9.2.1. não existe previsão legal para a extinção de ações de classe especial, tampouco competência definida para quem poderá extinguir esses direitos, de sorte que tal matéria deve ser tratada no âmbito do Poder Legislativo, inclusive com relação a eventual necessidade de compensação financeira à União; 
9.2.2. não existe legislação específica que disponha sobre as competências relativas aos direitos específicos relacionados no Parecer PGFN/CAS/960/2017, de modo que tais competências não se incluem entre as atribuições do Ministro de Estado da Fazenda; 
HISTÓRICO 
Cuidam os autos de Consulta realizada pelo então Ministério de Estado da Fazenda acerca de alterações nos direitos conferidos à União por meio de ações de classe especial (Golden Shares) , quando da desestatização de empresas estatais (peça 1) .
Os questionamentos apresentados foram:
a) é possível suprimir direitos conferidos pelas ações de classe especial quando da desestatização de empresas estatais sem contrapartida financeira, e seria o Conselho do Programa de Parcerias de Investimentos (CPPI) a autoridade competente para tanto?
	b) no caso de direitos específicos definidos além das disposições de resoluções do Conselho Nacional de Desestatização (CND) , a competência seria do Ministro de Estado da Fazenda?
Após medidas preliminares e a obtenção de informações adicionais, a Secretaria de Macroavaliação Governamental (Semag) (peças 18 a 20) concluiu pela ausência de previsão legal para a supressão de direitos concedidos mediante as ações de classe especial e pela ausência de norma que defina a autoridade competente para a eliminação desses direitos, razão pela qual entende "que a matéria objeto desta consulta deva ser discutida no âmbito do Congresso Nacional" (peça 18, p. 2) . Nesse sentido, propôs responder ao consulente que: 
1) não existe previsão legal para a extinção de ações de classe especial, tampouco competência definida para quem poderá extinguir esses direitos; 
2) em regra, deve existir contrapartida financeira para a União, caso venha a ser permitida legalmente a supressão dos direitos atribuídos a ações de classe especial; 
3) não existe legislação específica que disponha sobre as competências relativas aos direitos específicos relacionados no Parecer PGFN/CAS/960/2017 (peça 17, p. 21) . Sendo assim, tais competências não se incluem entre as atribuições do Ministro de Estado da Fazenda (peça 18, p. 4) .
Posteriormente, o Ministério Público junto ao Tribunal (MPTCU) considerou que a ausência de previsão legal para sua supressão não autorizaria a intepretação de que, ao criá-las, quisesse o legislador mantê-las indefinidamente (peça 22) . Dessa forma, caso não mais subsistirem os motivos ensejadores da subscrição da ação de classe especial, a sua manutenção poderia ser revista sem a necessidade de alteração legislativa. 
Por outro lado, embora tenha reconhecido que a extinção das Golden Shares possa provocar variações no valor das ações das companhias desestatizadas, o MPTCU entendeu que não seria possível atribuir-lhes valores monetários, de modo que sua supressão não implicaria contrapartidas financeiras.
Em 18/7/2018, a Consulta foi apresentada ao Plenário, pela primeira vez, ocasião em que foram proferidos os votos concordes do E. Ministro-Relator José Mucio Monteiro (peça 60) e do E. Ministro-Substituto Marcos Bemquerer Costa. O Relator acompanhou as conclusões do MPTCU sobre a possibilidade de supressão das ações de classe especial pertencentes à União, desde que não mais presentes as razões que justificaram a sua criação, sem necessidade de alteração legislativa. 
Quanto à exigência de contrapartida financeira para a União, acolheu a tese da Semag, propondo que deveria ser avaliada a existência de eventual valorização econômica da companhia decorrente da extinção de direito conferido à União por ação de classe especial, e que a extinção da ação de classe especial (Golden Share) , em qualquer caso, só se justificaria se a União puder obter vantagem financeira proporcional à correspondente.
Após ter pedido de vista por ocasião da sessão de julgamento inicial, o E. Min. Vital do Rego, em 11/12/2019 apresentou seu voto revisor, no sentido de que caberia ao Congresso Nacional a deliberação acerca da extinção das Golden Shares, bem como a determinação da competência para tal. Na ocasião, o Ministro José Mucio alterou seu entendimento, e acompanhou de forma integral o voto do Ministro Vital do Rego (peça 58, p. 3) . No entanto, o E. Min. Walton Alencar Rodrigues solicitou vista dos autos.
Em 12/2/2020, o processo foi novamente colocado em pauta, ocasião na qual o Min. Walton Rodrigues se posicionou pela possibilidade da supressão das Golden Shares, sem necessidade de alteração legislativa, desde que demonstrada a inexistência das razões motivadoras de sua criação. Considerou, todavia, ser vedada a supressão gratuita dessas participações nos casos em que seja previsível a valorização das ações e possível a sua mensuração econômica (peça 57) .
Durante a sessão, foi proferido Voto Complementar do E. Min. José Mucio (peça 59) e Declaração de Voto do E. Min. Bruno Dantas (peça 56) . Na ocasião, o Tribunal proferiu o Acórdão 284/2020-TCU-Plenário (peça 55) , fixando o entendimento de que caberia ao Congresso Nacional a decisão acerca da possibilidade de supressão da Golden Share, bem como do procedimento que deveria ser observado para tal, inclusive com relação a eventual necessidade de compensação financeira à União.
Inconformado, o IRB-Brasil Resseguros S/A, uma das companhias brasileiras desestatizadas que possuem a Golden Share em sua estrutura acionária e previamente reconhecido como interessado pelo E. Min. Raimundo Carreiro, opôs os seguintes Embargos de Declaração (peça 68) , apontando a existência de omissão e contradições no Acórdão 284/2020-TCU-Plenário.
EXAME DE ADMISSIBILIDADE
Reitera-se o exame preliminar de admissibilidade realizado pelo E. Min. Raimundo Carreiro (peça 73) , que concluiu pelo conhecimento dos embargos de declaração, suspendendo-se os efeitos dos itens 9.2, 9.2.1 e 9.2.2 do Acórdão recorrido, cf. art. 34, §2º, da Lei 8.443/1992, c/c o art. 287, § 3º, do RI/TCU.
EXAME DE MÉRITO
Delimitação do Recurso
1.2. Constituem objeto do recurso as seguintes questões:
 Da alegação de contradições decorrentes da alternância de entendimento dos Ministros durante o julgamento;
 Da omissão representada pela existência de fundamentação genérica, capaz de abarcar qualquer resultado final.
Questão - da alegação de contradições decorrentes da alternância de entendimento dos Ministros durante o julgamento.
Argumento
O embargante alega que os ministros teriam incorrido em quatro contradições, uma vez que a filiação dos ministros às teses subsequentemente apresentadas por seus pares não teria se dado de maneira fundamentada, mas através da mera modificação da parte dispositiva de seus votos.
Como primeira contradição, aponta o fato de o Ministro José Mucio Monteiro ter utilizado, tanto para seu voto inicial apresentado em 18/7/2019 quanto para seu voto final de 12/2/2020, as mesmas razões de decidir (com a mesma redação) para embasar conclusões distintas quanto à necessidade de contrapartida financeira em benefício do ente público.
A segunda contradição consistiria no fato de o Ministro Vital do Rêgo, ao mesmo tempo em que delega ao Congresso Nacional a decisão acerca da extinção das Golden Shares, ter defendido a tese de que a referida ação de classe especial deveria ser extinta uma vez superadas as hipóteses autorizativas do art. 173 da CF/88, de modo que se trataria de obrigação imposta pelo texto constitucional, a qual não reclamaria mediação do Poder Legislativo.
A terceira contradição residiria na utilização, pelo Ministro Vital do Rêgo, da mesma fundamentação para alcançar conclusões distintas em relação à necessidade de contrapartida financeira ao ente público, quando se comparam as manifestações do dia 12/2/2020 e do dia 11/10/2019.
Análise
Conforme jurisprudência firme dessa Corte de Contas, a existência de votos divergentes proferidos por ocasião da apreciação do processo no colegiado competente não caracteriza a existência de contradição passível de ser atacada por embargos declaratórios (cf. Acórdãos TCU 1222/2016, 496/2017 e 36/2018, todos proferidos pelo Plenário e de relatoria dos ministros Walton Alencar Rodrigues, Augusto Nardes e Aroldo Cedraz, respectivamente) .
O embargante esforça-se em sustentar que a oposição dos embargos não se dá em função da existência de votos divergentes, mas para extirpar "premissas equivocadas e inconciliáveis entre si" (p.4, peça 68) . Ocorre que a eventual correção de premissas equivocadas e inconciliáveis levaria, naturalmente, à alteração do mérito da decisão, o que se mostra inadequado ao instrumento processual ora manejado.
O ponto central do embargante é que o texto final da tese fixada no Acórdão 284/2020-TCU-Plenário não refletiria os argumentos apresentados pelos ministros em seus votos individuais, o que comprometeria a coerência interna da representação. Entretanto, a coerência a ser examinada em sede de embargos é aquela existente entre a parte dispositiva do Acórdão e o voto que o fundamenta, no caso, o Voto Revisor vencedor, da lavra do E. Min. Vital do Rêgo (peça 58) .
Como o embargante reconhece, alternâncias de posicionamento entre as teses são inerentes ao processo de deliberação em um órgão colegiado. Evidentemente, não há necessidade de linearidade na exposição dos fundamentos e votos dos Ministros, contanto que não haja contradição interna na decisão, verificada entre os fundamentos apresentados no voto condutor do Acórdão recorrido e o próprio Acórdão, ou entre os diversos fundamentos apresentados no voto condutor, entre si.
A pretensão do embargante de que cada membro do Tribunal justifique o porquê de ter aderido a uma fundamentação apresentada por colega é incompatível com o rito de um órgão colegiado. Em uma decisão colegiada, um dos membros do órgão propõe o dispositivo deliberativo que entende cabível ao caso concreto, ao mesmo tempo que apresenta os fundamentos de fato e de direito que o motivam, cumprindo o art. 93, inciso IX da Constituição Federal e o art. 1º, § 3º, da Lei 8.443/1992. Quando o julgador adere ao voto de um colega, encampa os fundamentos nele expostos, não havendo sentido em se fundamentar a fundamentação, de forma evidentemente circular.
De toda sorte, as contradições apontadas de forma específica pelo embargante são insubsistentes. Inicialmente, não é correto que o E. Min. José Mucio Monteiro tenha alterado seu posicionamento por três vezes. Como o próprio recorrente assevera, após ter proferido seu voto inicial, o Ministro José Mucio alterou seu entendimento e acompanhou, de forma integral, o voto do Ministro Vital do Rêgo. 
Observe-se que, embora o E. Min José Mucio Monteiro tenha publicado Voto Complementar em 12/2/2020, este tornava a acolher "na integra os argumentos constantes do voto revisor" (peça 59) , não consistindo em uma nova mudança de posição, pois este posicionamento já havia sido adotado desde a publicação do voto do E. Min. Vital do Rêgo, ainda no ano anterior. Desse modo, ao contrário do que manifestou o embargante, não há como se afirmar que o Ministro teria utilizado as mesmas razões para seu voto inicial e para seu voto final.
Em seu voto revisor, o E. Min. Vital do Rêgo havia proposto fixar a tese de que i) não existe previsão legal para a extinção de ações de classe especial, tampouco competência definida para quem poderá extinguir esses direitos, de sorte que tal matéria deveria ser tratada no âmbito do Poder Legislativo, inclusive com relação à eventual necessidade de compensação financeira à União; e ii) não existe legislação especifica que disponha sobre as competências relativas aos direitos específicos relacionados no Parecer PGFN/CAS/960/2017, de modo que tais competências não se incluem entre as atribuições do Ministro de Estado da Fazenda.
É incorreto, assim, afirmar que o E. Min. Vital do Rêgo tenha defendido que uma Golden Share deva ser extinta administrativamente quando não mais se configurem as hipóteses previstas para a criação de empresa estatal (art. 173, CF/1988) . Examine-se o trecho aludido pelo embargante (peça 58, p. 3) :
19. Dessa forma, denota-se que a avaliação a ser feita quando da extinção de determinada Golden Share deve se circunscrever a se remanescem ou não as razões pelas quais ela foi criada, ou seja, se, nos termos do art. 173 da Constituição Federal, ainda estão presentes as questões relativas à segurança nacional ou a relevante interesse coletivo que justificam esse tipo de intervenção direta do Estado na atividade econômica. 
20. Se as motivações que levaram à criação de determinada ação de participação se encontram exclusivamente no âmbito da segurança nacional ou de relevante interesse coletivo, e não no campo econômico, discutir a sua supressão em termos monetários me parece um contrassenso e algo desvirtuado - ressalte-se que eventuais valorizações acionárias são efeitos meramente colaterais.
Tais considerações em nenhum momento manifestam a pretensão de fundamentar a desnecessidade de regulação pelo Poder Legislativo nem de declarar a existência de obrigação diretamente imposta pelo texto constitucional. Quanto ao tema, o próprio Ministro inicia sua argumentação da seguinte maneira: "Embora considere que o tema, por ser indissociável da primeira questão abordada, também deve ser discutido no âmbito do Poder Legislativo" (peça 58, p. 3) .
Dessa forma, trata-se tão-somente de enunciar aspectos que naturalmente precisarão ser analisados pelo legislador ordinário, quando este vier a se pronunciar sobre a necessidade de contrapartida financeira quando da eventual extinção de ação especial. A concordância com o MPTCU é colocada como avaliação sobre a tese que entende mais adequada, não uma restrição à discricionariedade do Poder Legislativo.
A terceira contradição apontada também é insubsistente, pelo mesmo motivo: o E. Min. Vital do Rêgo não usou "a mesma fundamentação para alcançar conclusões distintas", tendo deixado claro, desde o primeiro momento, considerar que o assunto deva ser disciplinado pelo Poder Legislativo. De qualquer forma, não se identificou qual teria sido a manifestação do E. Min. Vital do Rêgo em 12/2/2020, distinta do voto revisor proferido em 20/11/2019.
Argumento
O embargante assevera que uma quarta contradição seria representada pela dissonância entre duas declarações de voto apresentadas pelo Ministro Bruno Dantas. Inicialmente, o Ministro teria sustentado que o Congresso Nacional deveria deliberar sobre todas as questões apresentadas na consulta, para em seguida defender que a decisão sobre a indenização da União seria incompatível.
Segundo o embargante, este ponto não seria coerente com a decisão anterior, que, a princípio, conferiria ampla discricionariedade ao Legislativo, inclusive para fixar critérios de indenização.
Adverte ainda que o entendimento adotado na Declaração de Voto do E. Min. Bruno Dantas se fundaria em duas proposições não suportadas pela realidade: i) que a extinção da Golden Share se equipararia à abdicação do poder de controle sobre a companhia; e ii) que os procedimentos de desestatização não teriam sido autorizados pelo Congresso Nacional se a implementação das ações preferenciais de classe especial não tivesse sido expressamente prevista quando do momento da alienação das ações das companhias até então estatais.
Defende que a extinção da Ação de classe especial não se equipara à abdicação do poder de controle, pois este já teria sido anteriormente alienado para o ente privado. Salientam que a Golden Share não confere ao seu titular o poder de controle da companhia. Alude ao art. 116, da Lei 6.404/1964, que estabelece os requisitos para a existência de controle em uma Sociedade Anônima, e que os poderes conferidos às ações preferenciais de classe especial consistem, de modo geral, no poder de veto sobre determinadas matérias selecionadas.
Impugna a alusão segundo a qual o Congresso não teria autorizado a desestatização caso as Golden Shares não tivessem sido estatuídas. Afirma que a previsão de criação as Ação de classe especial nas sociedades desestatizadas jamais teria sido submetida ao crivo do Congresso Nacional, uma vez que a opção pela previsão das ações preferenciais de classe especial ocorreria por meio da adoção de um procedimento de caráter inteiramente administrativo e circunscrito ao Poder Executivo, sem a anuência ou participação do Congresso Nacional. Nesse sentido, exigir a aprovação do Congresso Nacional para a extinção dessas ações violaria o princípio de simetria das formas. 
Desse modo, entendem os embargantes necessária a concessão de efeitos infringentes aos presentes embargos de declaração, fixando-se a tese de que as Golden Shares podem ser extintas por deliberação do Conselho do Programa de Parcerias de Investimento (CPPI) , sem que para tanto seja necessário o pagamento de nenhuma contrapartida financeira ao ente público titular da ação.
Análise
Em nenhum momento a Declaração de Voto do E. Min. Bruno Dantas estatui que a indenização à União seria incompatível com a extinção do instituto da ação de classe especial. Da mesma forma que o Ministro Vital do Rêgo havia postulado, simplesmente expressa posicionamento segundo o qual a finalidade precípua das ações de classe especial é a garantia dos poderes que justificaram sua criação, e não a obtenção de ganhos financeiros. 
Desse modo, não há incompatibilidade em manifestar tal posicionamento e decidir pelo reconhecimento da ampla discricionariedade que o Poder Legislativo terá quando entender deliberar sobre o assunto de eventual indenização ou contrapartida a ser devida à União, quando da extinção da Ação de classe especial.
Na tentativa de rediscutir o mérito da questão em sede de embargos, o embargante faz também alusão ao seguinte ponto, que qualifica como "premissas" da citada Declaração de voto (peça 56) :
Ademais, trazendo à baila a tese contida no parecer da Secretaria-Geral da Mesa da Câmara dos Deputados (peça 44) , quando consideramos que a alienação de empresas estatais deve ser precedida de autorização legislativa, as Golden Shares, por serem um controle residual do Estado, também devem ter sua extinção submetida ao crivo do Poder Legislativo. Em outras palavras, a autorização legislativa para a desestatização não pode ser dissociada da decisão sobre a supressão dos direitos conferidos pelas Golden Shares.
É incorreto se afirmar, a partir do trecho citado, que o entendimento adotado se fundaria na premissa de que a extinção da Golden Share seria equiparada à abdicação do poder de controle sobre a companhia. Em nenhum momento é realizada a mencionada equiparação, sendo o texto bem claro a respeito de que configuraria um controle residual, distinto do controle propriamente dito, exercido pelos acionistas ou pelo ente público. 
Além disso, ressalta-se que a palavra controle foi nitidamente utilizada em seu sentido mais amplo, de ingerência nas decisões a serem tomadas, não no sentido exato utilizado pela Lei das Sociedades Anônimas em seu art. 116. Como o próprio embargante estatui em sua peça (p. 12) , a Golden Share é um instrumento de ingerência do Estado, que pode vir a ser utilizado em momento posterior à privatização de determinada empresa, não se confundindo com "poder de controle" sobre a Estatal.
Portanto, quanto à atribuição de efeitos infringentes, há que se ressaltar que os Embargos de declaração são um recurso de natureza peculiar, cuja fundamentação é vinculada, visto que seu objetivo é estritamente afastar possível omissão, obscuridade ou contradição de determinada deliberação. Logo, esse instrumento não deve servir como meio ilegítimo para rediscussão de mérito, o que representaria, na prática, a possibilidade de repetição de um mesmo recurso, ferindo os princípios da legalidade, da singularidade, da isonomia e da celeridade processual (cf. Acórdão 13960/2019-TCU-Primeira Câmara, de relatoria do ministro Benjamin Zymler) .
Questão - da omissão representada pela existência de fundamentação genérica, capaz de abarcar qualquer resultado final.
Argumento
Aponta a existência de omissão, uma vez que a apresentação de fundamentação genérica capaz de abarcar qualquer resultado final demonstraria, na realidade, a ausência de fundamentação.
Análise
Como o próprio embargante reconhece, duas teses dividiram o Plenário do Tribunal: 
 a primeira, capitaneada pelo Ministro Vital do Rêgo, sustentava que caberia ao Congresso Nacional a decisão quanto a possibilidade de extinção das ações e, portanto, a delimitação dos procedimentos que deveriam ser observados com tal finalidade;
 a segunda, sustentada pelo Ministro Walton Alencar, defendia a possibilidade de extinção dessa ação por mera deliberação do CPPI, desde que fosse garantida uma contrapartida financeira ao ente federativo titular da respectiva participação.
Ao final, saiu vencedora a primeira tese, que contou com a aderência do próprio autor, dos Ministros Weder de Oliveira, Bruno Dantas e Ana Arraes, além do Relator José Mucio Monteiro, que havia reformado seu posicionamento inicial, e fundamentado a mudança de posição (peça 59) .
Desse modo, não houve fundamentação genérica: o primeiro voto revisor apresenta fundamentos para o Acórdão proferido, incompatível com o voto original do relator e com o voto revisor do Ministro Walton Alencar Rodrigues, sendo impossível se afirmar que qualquer um deles serviria para qualquer deliberação.
CONCLUSÃO
Das análises anteriores, conclui-se que não cabem as alegações de contradição e de omissão. Alternâncias de posicionamento entre as teses são inerentes ao processo de deliberação em um órgão colegiado. A coerência a ser examinada em sede de embargos é aquela existente entre a parte dispositiva do Acórdão e o Voto que o fundamenta, no caso, o voto revisor vencedor, da lavra do E. Min. Vital do Rêgo (peça 58) . 
Além disso, não há necessidade de linearidade na exposição dos fundamentos e votos dos Ministros, contanto que não haja contradição interna na decisão, verificada entre os fundamentos apresentados no voto condutor do Acórdão recorrido e o próprio Acórdão, ou entre os diversos fundamentos apresentados no voto condutor, entre si.
Ao contrário do que sustenta o recorrente, desde o primeiro momento o E. Min. Vital do Rego, em seu voto revisor, defende a proposição segundo a qual competiria ao Congresso Nacional a definição: i) da possibilidade de extinção da ação; ii) da competência para tal; e iii) da necessidade de contrapartida financeira. Não houve inovação no voto revisor durante a derradeira sessão de julgamento, nem nova mudança de posição do Relator original, apenas adesão da maioria dos ministros à referida tese, na ocasião consagrada como vencedora.
Quanto à alegação de omissão, não houve fundamentação genérica: o primeiro voto revisor apresenta fundamentos para o Acórdão proferido, incompatível com o voto original do relator e com o voto revisor do Ministro Walton Alencar Rodrigues, sendo impossível se afirmar que qualquer um deles serviria para qualquer deliberação.
PROPOSTA DE ENCAMINHAMENTO
Ante todo o exposto, submetem-se os autos à consideração superior, propondo:
	a) conhecer dos embargos de declaração opostos pelo IRB-Brasil Resseguros S.A. contra o Acórdão 284/2020-TCU-Plenário, com fundamento nos arts. 32, inciso II, e 34 da Lei 8.443/1992 e no art. 287 do RI/TCU, para, no mérito, rejeitá-los. 
	b) dar ciência do acórdão que vier a ser proferido, assim como do relatório e do voto que o fundamentarem, ao embargante e ao Ministério da Economia.
	Solicitei o pronunciamento do Ministério Público junto ao TCU (peça 84) , que se manifestou por meio de parecer lavrado pelo Procurador Sérgio Ricardo Costa Caribé, cujo inteiro teor reproduzo abaixo (peça 85) :
Trata-se de embargos de declaração opostos pelo IRB-Brasil Resseguros S.A. contra o Acórdão 284/2020-TCU-Plenário, proferido na Sessão Ordinária de 12/2/2020.
Esta consulta foi formulada pelo Ministro de Estado da Fazenda, no intuito de esclarecer a possibilidade de a União suprimir direitos conferidos pelas ações de classe especial (golden share) , quando da desestatização de empresas, conforme abaixo sintetizado:
é possível suprimir direitos conferidos pelas ações de classe especial (golden share) por ocasião da desestatização de empresas estatais sem contrapartida financeira? Seria o CPPI a autoridade competente para tanto?
no caso de direitos específicos definidos além das disposições de resoluções do Conselho Nacional de Desestatização (CND) , a competência seria do Ministro de Estado da Fazenda?
A Secretaria de Macroavaliação Governamental (Semag) , designada para a instrução do feito, elaborou a instrução na peça 18, em que concluiu pela inexistência de previsão legal para a extinção de ações de classe especial, tampouco de competência definida para quem pode extinguir os direitos delas decorrentes. No tocante à necessidade de contrapartida financeira, a unidade técnica entendeu que, caso venha a ser permitida legalmente a supressão das prerrogativas conferidas à União pela golden share, deve existir, em regra, contrapartida financeira. Em relação à possibilidade de o Ministro da Fazenda atuar nos casos que refogem às matérias objeto de resoluções do CND, a Semag informou que inexiste legislação específica dispondo sobre as competências mencionadas no Parecer PGFN/CAS/960/2017, não se incluindo, portanto, entre as atribuições da mencionada autoridade.
Por meio do parecer na peça 22, manifestei entendimento diverso, defendendo ser possível a supressão de direito conferido ao ente desestatizante por ação de classe especial (golden share) , desde que observados os mesmos requisitos estabelecidos pelo art. 8º da Lei 9.491/1997 para sua criação, devendo ser devidamente fundamentada a decisão quanto à extinção do direito, afastando-se as razões que justificaram a sua inclusão ou indicando a superveniência de fatos novos capazes de modificar o entendimento quanto à necessidade de sua manutenção.
Nessa toada, propus informar ao consulente que a discussão e fundamentação para supressão de direito conferido por ação de classe especial deveria ocorrer no âmbito do Conselho do Programa de Parcerias e Investimentos (CPPI) a quem foram transferidas, por força do art. 7º, inciso V, alínea "c" da Lei 13.334/2016, as atribuições conferidas ao Conselho Nacional de Desestatização (CND) , a quem cabia aprovar a criação de ação de classe especial.
Do ponto de vista financeiro, consignei que, dada a natureza essencialmente política e estratégica da ação de classe especial e ante a inexistência de dispositivo legal tratando da precificação da golden share, não seria possível atribuir um valor monetário a esse tipo de ação, de modo que sua extinção não implicaria em contrapartida financeira.
O relator, Exmo. Ministro José Múcio Monteiro, encampou a tese deste Parquet de contas acerca do caminho a ser seguido para extinção das ações de classe especial (peça 60, p. 4) , bem como consignou a inexistência de previsão legal quanto à necessidade ou não de compensação financeira à União em caso de extinção dos direitos conferidos por ação de classe especial, devendo essa matéria ser tratada no âmbito do Poder Legislativo.
Submetida a consulta ao plenário, o Exmo. Ministro Vital do Rêgo solicitou vistas dos autos, sinalizando divergência quanto à proposta em apreciação. Posteriormente, apresentou voto revisor no sentido de informar ao consulente que:
"não existe previsão legal para a extinção de ações de classe especial, tampouco competência definida para quem poderá extinguir esses direitos, de sorte que tal matéria deve ser tratada no âmbito do Poder Legislativo, inclusive com relação a eventual necessidade de compensação financeira à União".
O Exmo. Ministro Walton Alencar Rodrigues também solicitou vistas dos autos e apresentou voto revisor contendo tese alinhada com a deste membro do Parquet de contas no que se refere à possibilidade de extinção das golden share, mas em sentido diverso no que tange à necessidade de compensação financeira, defendendo a vedação à supressão gratuita nos casos em que fosse previsível a valorização das ações e possível sua mensuração econômica, ainda que por estimativa.
Incluídos os autos na sessão plenária para apreciação, saiu vencedor o voto revisor do Exmo. Ministro Vital do Rêgo, tendo o Tribunal proferido a decisão embargada.
A Serur examinou os argumentos recursais e propõe, em uníssono, conhecer dos embargos e, no mérito, rejeitá-los, posicionamento com o qual me manifesto de acordo.
Conforme se extrai da linha argumentativa trazida pelo recorrente, a tese central apresentada se refere à existência de contradição entre o acórdão proferido e os votos do relator e dos revisores. Em suma, o representante legal do IRB-Brasil Resseguros S.A. defende que as alterações ocorridas nas manifestações dos ministros se mostraram contraditórias, resultando em decisão não condizente com os votos proferidos.
A meu ver, como destacou a Serur, a divergência entre as opiniões dos ministros deste Tribunal é inerente aos debates que precedem as decisões a serem proferidas, não revelando, por si só, contradição ou obscuridade no Acórdão 284/2020-TCU-Plenário.
Ademais, verifica-se, da leitura do voto revisor do Exmo. Ministro Vital do Rêgo, que a resposta à consulta se revelou harmônica com os argumentos nele indicados, inexistindo qualquer divergência que motive a reforma da decisão do TCU. Pelo contrário, há coerência entre o voto vencedor, defendendo que caberia ao Poder Legislativo decidir sobre a extinção das ações de classe especial, e o acórdão proferido, conforme trechos abaixo reproduzidos:
13. Defendo que a magnitude do assunto suscita questões políticas e estratégicas extremamente relevantes para o país, inclusive quanto ao tema da segurança nacional, as quais não podem escapar da necessária apreciação por quem de direito - naturalmente, o Poder Legislativo -, sob pena de usurpação de competência do legislador ordinário e ameaça ao princípio da separação dos poderes. 
14. Veja-se que é plenamente possível, provável até, que determinadas situações sejam excepcionadas de eventuais previsões de supressão das ações - o caso mais óbvio nesse sentido é o da Embraer, que envolve questões afetas à segurança nacional. Nesse sentido, não me parece consentâneo com o sistema de freios e contrapesos, que rege a separação dos poderes, deixar sob o crivo exclusivo do Poder Executivo a aferição, sem previsão legal, sobre se remanescem ou não os fundamentos que justificaram, à época respectiva, a criação de determinada golden share. 
15. Dessa forma, considero, assim como a unidade instrutiva, que a matéria tratada na presente consulta deve ser discutida no âmbito do Congresso Nacional, para criação de dispositivos legais que prevejam a supressão, quando aplicável, de direitos concedidos por meio de ações de classe especial, consideradas as diversas peculiaridades que ensejaram a sua criação em cada empresa desestatizada.
No que se refere à assertiva de que os votos do Exmo. Ministro José Múcio Monteiro foram contraditórios entre si, verifica-se que houve somente alteração no entendimento inicial, constando do segundo voto menção expressa ao acolhimento integral dos argumentos constantes do revisor (peça 59) .
Feitas essas breves ponderações, entendo que não foram preenchidos os requisitos necessários para a reforma da decisão recorrida, por inexistirem contradições ou obscuridades no Acórdão 284/2020-TCU-Plenário e no voto revisor que o fundamentou.
Diante do exposto, este membro do Ministério Público de Contas manifesta-se de acordo com a proposta de rejeição dos embargos opostos pelo IRB-Brasil Resseguros S.A.
	É o relatório.

8.1. Ana Carolina Alhadas Valadares e outros, representando IRB-brasil Resseguros S.A.

Procurador Sergio Ricardo Costa Caribé.

EMBARGOS DE DECLARAÇÃO OPOSTOS PELO IRB-BRASIL RESSEGUROS EM FACE DO ACÓRDÃO 284/2020-PLENÁRIO QUE DECIDIU SOBRE CONSULTA FORMULADA PELO ENTÃO MINISTÉRIO DA FAZENDA ACERCA de alterações nos direitos conferidos à União por meio de ações de classe especial (Golden Shares), quando da desestatização de empresas estatais. CONHECIMENTO. NÃO PROVIMENTO.

CONSULTA (CONS)

Secretaria de Macroavaliação Governamental (SEMAG).

Cuidam os autos de embargos de declaração opostos pelo IRB-Brasil Resseguros S.A. (peça 68) em face dos itens 9.2, 9.2.1 e 9.2.2 do Acórdão 284/2020-TCU-Plenário, de relatoria do Ministro José Mucio Monteiro, com o seguinte teor:
ACORDAM os Ministros do Tribunal de Contas da União, reunidos em Sessão do Plenário, ante as razões expostas pelo revisor, em: [...]
9.2. nos termos do art. 1º, inciso XVII, da Lei 8.443/1992, c/c os arts. 1º, inciso XXV, do Regimento Interno do TCU, 99 e 100 da Resolução-TCU 259/2014, responder ao consulente que: 
9.2.1. não existe previsão legal para a extinção de ações de classe especial, tampouco competência definida para quem poderá extinguir esses direitos, de sorte que tal matéria deve ser tratada no âmbito do Poder Legislativo, inclusive com relação a eventual necessidade de compensação financeira à União; 
9.2.2. não existe legislação específica que disponha sobre as competências relativas aos direitos específicos relacionados no Parecer PGFN/CAS/960/2017, de modo que tais competências não se incluem entre as atribuições do Ministro de Estado da Fazenda; 
	Referido Acórdão foi prolatada em sede de Consulta formulada pelo então Ministério de Estado da Fazenda acerca de alterações nos direitos conferidos à União por meio de ações de classe especial (Golden Shares) , quando da desestatização de empresas estatais, na qual o Tribunal respondeu às seguintes indagações do consulente (peça 1) :
a) é possível suprimir direitos conferidos pelas ações de classe especial quando da desestatização de empresas estatais sem contrapartida financeira, e seria o Conselho do Programa de Parcerias de Investimentos (CPPI) a autoridade competente para tanto? 
b) no caso de direitos específicos definidos além das disposições de resoluções do Conselho Nacional de Desestatização (CND) , a competência seria do Ministro de Estado da Fazenda?
	O ora embargante alega, em síntese, o seguinte:
	- contradições decorrentes da alternância de entendimento dos Ministros durante o julgamento, uma vez que a filiação dos ministros às teses subsequentemente apresentadas por seus pares não teria se dado de maneira fundamentada, mas através da mera modificação da parte dispositiva de seus votos;
	- omissão em virtude de existência de fundamentação genérica, capaz de abarcar qualquer resultado final.
	A Semag, após a análise da matéria, apresentou as seguintes conclusões (peça 8) :
	Das análises anteriores, conclui-se que não cabem as alegações de contradição e de omissão. Alternâncias de posicionamento entre as teses são inerentes ao processo de deliberação em um órgão colegiado. A coerência a ser examinada em sede de embargos é aquela existente entre a parte dispositiva do Acórdão e o Voto que o fundamenta, no caso, o voto revisor vencedor, da lavra do E. Min. Vital do Rêgo (peça 58) . 
	Além disso, não há necessidade de linearidade na exposição dos fundamentos e votos dos Ministros, contanto que não haja contradição interna na decisão, verificada entre os fundamentos apresentados no voto condutor do Acórdão recorrido e o próprio Acórdão, ou entre os diversos fundamentos apresentados no voto condutor, entre si.
	Ao contrário do que sustenta o recorrente, desde o primeiro momento o E. Min. Vital do Rego, em seu voto revisor, defende a proposição segundo a qual competiria ao Congresso Nacional a definição: i) da possibilidade de extinção da ação; ii) da competência para tal; e iii) da necessidade de contrapartida financeira. Não houve inovação no voto revisor durante a derradeira sessão de julgamento, nem nova mudança de posição do Relator original, apenas adesão da maioria dos ministros à referida tese, na ocasião consagrada como vencedora.
	Quanto à alegação de omissão, não houve fundamentação genérica: o primeiro voto revisor apresenta fundamentos para o Acórdão proferido, incompatível com o voto original do relator e com o voto revisor do Ministro Walton Alencar Rodrigues, sendo impossível se afirmar que qualquer um deles serviria para qualquer deliberação.
	Em decorrência, a Semag formulou a seguinte proposta de encaminhamento:
a) conhecer dos embargos de declaração opostos pelo IRB-Brasil Resseguros S.A. contra o Acórdão 284/2020-TCU-Plenário, com fundamento nos arts. 32, inciso II, e 34 da Lei 8.443/1992 e no art. 287 do RI/TCU, para, no mérito, rejeitá-los.
b) dar ciência do acórdão que vier a ser proferido, assim como do relatório e do voto que o fundamentarem, ao embargante e ao Ministério da Economia.
	Solicitei o pronunciamento do Ministério Público junto ao TCU (peça 84) , que se manifestou por meio de parecer lavrado pelo Procurador Sérgio Ricardo Costa Caribé, no qual expressou concordância integral com a proposta de encaminhamento da Semag (peça 85) .
	No tocante à admissibilidade dos presentes embargos de declaração, esclareço que, antes de remeter este processo à Semag para análise de mérito, o enviei para a Serur, a fim de que se manifestasse quanto à admissibilidade. Referida unidade técnica formulou proposta pelo conhecimento do citado recurso (peça 71) , tendo em vista que o ora embargante já havia, anteriormente à prolação da decisão ora embargada, sido admitido no processo como terceiro interessado, tendo em vista que é detentor de ação preferencial de titularidade da União, a denominada golden share, objeto da consulta (peça 51) .
	Por esses fundamentos, portanto, conheço, com base nos arts. 32, inciso II, e 34 da Lei 8.443/1992 e no art. 287 do RI/TCU, dos presentes embargos de declaração.
	No mérito, acompanho os pareceres dos autos, pelo não provimentos dos embargos de declaração, por não haver qualquer contradição ou omissão a ser sanada.
	Como bem ressaltado pela Semag, votos divergentes não caracterizam qualquer contradição, consoante interativa jurisprudência desta Corte, como se vê do Acórdão 1222/2016-TCU-Plenário, relator Ministro Walton Alencar Rodrigues, Acórdão 496/2017-TCU-Plenário, relator Ministro Augusto Nardes e Acórdão 36/2018-TCU-Plenário, relator Ministro Aroldo Cedraz. Votos divergentes apenas demonstram que a matéria comportou visões múltiplas e que foi intensamente debatida e, por consequência, enriquecida de reflexões variadas, o que certamente permitiu ao Tribunal a prolação de decisão mais amadurecida ainda.
	O embargante, no entanto, alega que a contradição não estaria na mera existência de votos divergentes, mas sim nas "premissas equivocadas e inconciliáveis entre si". O argumento, no entanto, em nada contribui para a tese do embargante, porquanto a contradição a ser demonstrada por quem embarga é entre a decisão e a sua fundamentação, constante do voto do relator.
	E a fundamentação do Acórdão embargado consta do voto do relator, Ministério José Múcio e do voto do Ministério Vital do Rêgo, a quem o relator aderiu de modo expresso e fundamentado, consoante se depreende de seu voto complementar. E o fez pelas razões apresentadas pelo Ministro Vital do Rêgo porque delas se convenceu. E assim é ordinariamente. Quem adere a voto alheio o faz por se convencer dos fundamentos desse voto. Não há que se exigir novos fundamentos para essa adesão, sob pena de, aí sim, poderia haver contradição, pois a adesão a determinado fundamento decorre exatamente da sua aceitação e do seu convencimento.
	Portanto, não há que se falar em contradição entre o voto do relator, Ministro José Múcio Monteiro, e a decisão.
	De igual modo, não existe contradição a ser sanada no voto do Ministro Vital do Rêgo, ao qual aderiu o relator, e a decisão. Sobre esse ponto, convém reproduzido a bem fundamentada análise feita pela Semag:
É incorreto, assim, afirmar que o E. Min. Vital do Rêgo tenha defendido que uma Golden Share deva ser extinta administrativamente quando não mais se configurem as hipóteses previstas para a criação de empresa estatal (art. 173, CF/1988) . Examine-se o trecho aludido pelo embargante (peça 58, p. 3) :
19. Dessa forma, denota-se que a avaliação a ser feita quando da extinção de determinada Golden Share deve se circunscrever a se remanescem ou não as razões pelas quais ela foi criada, ou seja, se, nos termos do art. 173 da Constituição Federal, ainda estão presentes as questões relativas à segurança nacional ou a relevante interesse coletivo que justificam esse tipo de intervenção direta do Estado na atividade econômica. 
20. Se as motivações que levaram à criação de determinada ação de participação se encontram exclusivamente no âmbito da segurança nacional ou de relevante interesse coletivo, e não no campo econômico, discutir a sua supressão em termos monetários me parece um contrassenso e algo desvirtuado - ressalte-se que eventuais valorizações acionárias são efeitos meramente colaterais.
Tais considerações em nenhum momento manifestam a pretensão de fundamentar a desnecessidade de regulação pelo Poder Legislativo nem de declarar a existência de obrigação diretamente imposta pelo texto constitucional. Quanto ao tema, o próprio Ministro inicia sua argumentação da seguinte maneira: "Embora considere que o tema, por ser indissociável da primeira questão abordada, também deve ser discutido no âmbito do Poder Legislativo" (peça 58, p. 3) .
Dessa forma, trata-se tão-somente de enunciar aspectos que naturalmente precisarão ser analisados pelo legislador ordinário, quando este vier a se pronunciar sobre a necessidade de contrapartida financeira quando da eventual extinção de ação especial. A concordância com o MPTCU é colocada como avaliação sobre a tese que entende mais adequada, não uma restrição à discricionariedade do Poder Legislativo.
A terceira contradição apontada também é insubsistente, pelo mesmo motivo: o E. Min. Vital do Rêgo não usou "a mesma fundamentação para alcançar conclusões distintas", tendo deixado claro, desde o primeiro momento, considerar que o assunto deva ser disciplinado pelo Poder Legislativo. De qualquer forma, não se identificou qual teria sido a manifestação do E. Min. Vital do Rêgo em 12/2/2020, distinta do voto revisor proferido em 20/11/2019.
	Quanto às supostas contradições existentes no voto do Ministro Bruno Dantas, as alegações do embargante não merecem prosperar por dois motivos: primeiro, porque, como afirmei, a adesão ao voto do relator significa a concordância com os seus fundamentos. E, conforme demonstrado, não há contradições no voto do relator nem no do Ministro Vital do Rêgo, a cujo voto aderiu o relator; segundo, a análise empreendida pela Semag, que incorporo como fundamento deste voto, bem demonstrou a inexistência de qualquer contradição no voto do Ministro Bruno Dantas.
	Por fim, não procede a alegação do embargante de omissão em virtude de existência de fundamentação genérica, capaz de abarcar qualquer resultado final. A mera leitura do relatório que antecede este voto, assim como as considerações que fiz anteriormente, demonstram, inequivocamente, a sólida fundamentação da decisão ora embargada, não havendo que se falar em omissão ou fundamentação genérica.
	Em face do exposto, voto por que o Tribunal adote a deliberação que ora submeto à apreciação do Plenário.
TCU, Sala das Sessões Ministro Luciano Brandão Alves de Souza, em 18 de novembro de 2020.
RAIMUNDO CARREIRO 
Relator